【裁判字號】    97,親,117
【裁判日期】    980225
【裁判案由】    確認親子關係存在
【裁判全文】
臺灣臺北地方法院民事判決               97年度親字第117號
原      告  庚○○
訴訟代理人  龔維智律師
複 代 理人  陳重安律師
被      告  甲○○
            戊○○
上一人之
訴訟代理人  乙○○
被      告  己○○
            丁○○
            丙○○
上三人之
訴訟代理人  鍾明達律師
上列當事人間確認親子關係存在事件，本院於98年2月11日辯論
終結，判決如下：
    主  文
確認原告庚○○ (民國53年1月30日生)與蔡永和 (民國24年5月9
日生，民國93年11月30日死亡)間之親子關係存在。
訴訟費用由被告負擔。
    事  實
甲、原告方面：
 一、聲明：如主文第一項所示。
 二、陳述略以：查原告與戶籍登記上之父親藍田間並無血緣關
     係，彼此間非屬真實父子關係，業經臺灣板橋地方法院以
     96 年 度親字第39號民事判決確認認領無效，故原告與訴
     外人藍田間無親子關係存在。再查，原告之生母張絹於民
     國52 年 至56年間與訴外人蔡永和交往同居，因而受孕，
     於53年1 月產下原告，並由其撫育，依民法第1065條第1
     項規定視為蔡永和已認領原告，原告確為蔡永和之子，且
     原告出生後即由蔡永和撫育，原告與蔡永和確有親子關係
     存在。原告既因視為認領而取得婚生子女之身分，如其身
     分又為生父之繼承人所否認時，即有提起確認身分之訴之
     必要，並不因生父已死亡而受影響。今原告生父蔡永和於
     93年11月30日死亡，而原告與生父蔡永和之親子關係遭被
     告即生父之繼承人否認，原告提起本件確認之訴，請求判
     決確認與蔡永和之親子關係存在。
 三、證據：提出生父蔡永和及生母張絹二人於56年10月16日簽
     立之分離同意書為證。
乙、被告己○○、丁○○、丙○○方面：
 一、聲明：駁回原告之訴。
 二、陳述略以：
 （一）否認原告所提分離同意書之形式及實質之真正。
 （二）對於法務部調查局97年6月2日調科肆字第09700196670
       號鑑定書之意見：
   1.原告之檢體採自臺灣泰源技能訓練所，且只是口腔黏膜，
     並非由法務部調查局直接採驗，其存封及運送過程有無瑕
     疵？其真實性實令人質疑？又與被告己○○直接由法務部
     調查局採驗之檢體尚包含有血液等並不相同，其檢體既有
     差異性，則以之做為樣本之鑑定實無法為正確比對，其證
     據力即有可疑？因此，原告有由法務部調查局直接採驗DNA
     檢體之必要，才能使所有DNA檢體一致，以獲得正確之鑑定
     結果。
   2.Y染色體為男性專有之DNA組成結構，在人類生殖過程中，Y
     染色體由父親直接遺傳給兒子，其遺傳因子不與母親之遺
     傳因子重組，因此同一父親間所生之兒子間均具有相同之
     型別。原告為男性，被告戊○○為蔡永和之長子，故被告
     戊○○亦有前往法務部調查局採驗DNA檢體之必要，才能使
     鑑定結果更為正確。
   3.為使撿體更客觀、公正，原告及被告戊○○均應親至法務
     部調查局採驗DNA檢體，再加以分析比對，期能獲得正確之
     鑑定結果。
丙、被告甲○○經合法通知，未於言詞辯論期日到場，亦未提出
    書狀為何聲明或陳述。被告戊○○對法務部調查局鑑定通知
    書鑑定結果不爭執並對原告之聲明為認諾。
丁、本院囑託法務部調查局就本件親子關係為鑑定。
    理  由
甲、程序部分：被告甲○○經合法通知未於言詞辯論期日到場，
    核無民事訴訟法第386條各款所列情形，依原告之聲請，由
    其一造辯論而為判決。
乙、實體部分：
一、按現行民事訴訟法中親子關係事件之規定，雖未定有確認親
    子關係訴訟之類型，但親子關係存否，不僅涉及相關當事人
    身份關係之確定，同時對於例如親權、扶養、法定代理甚至
    繼承等法律關係之成立或存在與否，皆產生重要之關連，是
    以親子關係存在與否之確定，所牽涉者並非僅係單純之法律
    事實，同時此類訴訟之標的即為身份上法律關係存否之確認
    ，因而向來學說及實務上之見解皆承認親子間身份關係可以
    作為確認訴訟之標的（楊建華著「民事訴訟法要論」第四七
    五頁，最高法院二十三年度上字第三九七三號判例、最高法
    院六十二年度第三次民庭庭推總會決議（八）參照）。
二、次按確認法律關係之訴，非原告有即受確認判決之法律上利
    益者，不得提起之。前項確認法律關係基礎事實存否之訴，
    以原告不能提起他訴訟者為限。民事訴訟法第二百四十七條
    第一項前段、第二項定有明文。本件原告究否為蔡永和之子
    ，對於原告之權利義務有所影響，亦即原告在私法上之地位
    因此而有受侵害之危險，因原告主張其確為蔡永和之子，蔡
    永和之繼承人即被告否認原告此主張，原告自有提起確認其
    與蔡永和間親子關係存在之訴，以除去其私法上地位不安狀
    態之必要，自有即受確認判決之法律上利益。是以原告依上
    開規定提起本件確認親子關係存在之訴，洵屬合法有據。
三、經查本件兩造間究否存在法律上親子關係，其爭點有二：其
    一，蔡永和是否為原告生父？其二，如蔡永和為原告生父，
    蔡永和是否曾對原告為撫育而依法視為認領？
四、首先，就蔡永和是否為原告生父而言：原告主張其為蔡永和
    之非婚生子，曾經被告撫育，應視為認領，二人間有親子關
    係之事實，雖經被告己○○、丁○○、丙○○否認，惟被告
    己○○與原告具有機率99％以上之半手足血緣關係，為同父
    異母之兄弟，亦經本院囑託法務部調查局鑑定在案，有卷附
    法務部調查局97年6月2日調科肆字第09700196670號鑑定通
    知書鑑定結果可稽，且對於原告之主張，亦為被告戊○○來
    函本院認諾，而蔡永和亦曾自承原告為其親生之子，此有蔡
    永和及原告生母張絹二人於56年10月16日簽立之分離同意書
    可證，經上綜合判斷，堪信原告與蔡永和間應有父子真實血
    統連繫。
五、其次，就蔡永和是否曾對原告為撫育一事，原告既為生母張
    絹與蔡永和受胎所生，此事實除有蔡永和及原告生母張絹二
    人於56年10月16日簽立之分離同意書外，於該同意書中蔡永
    和亦承諾願負擔每月2萬元生活費至原告年滿20歲止，被告
    己○○、丁○○、丙○○僅空言否認，對此無法舉反證以實
    其說，是蔡永和曾對原告撫育之事，堪認原告主張為真實。
    原告請求確認兩造間親子關係存在，為有理由，應予准許。
六、本件事證已臻明確，兩造間其餘主張及舉證，經本院審酌後
    認與判決之結果不生影響，不再逐一論列，附此敘明。
七、據上論結，原告之訴為有理由，依民事訴訟法第78條，判決
    如主文。
中    華    民    國    98    年    2     月    25    日
                  家事庭法  官  彭南元
以上正本係照原本作成。
如對本判決上訴，須於判決送達後20日之不變期間內，向本院提
出上訴狀
中    華    民    國    98    年    2     月    25    日
                        書記官  尹遜言


司法院資訊處製作；財團法人民間司法改革基金會備份。
